【裁判字號】    91,訴,147
【裁判日期】    920903
【裁判案由】    塗銷抵押權登記
【裁判全文】
臺灣苗栗地方法院民事判決                         九十一年度訴字第一四七號
    原      告  乙○○
    被      告  帝輝企業股份有限公司
    法定代理人  甲○○
右當事人間請求塗銷抵押權登記事件，本院判決如左：
    主      文
被告應將原告所有坐落苗栗市○○段第七四八之五、七四八之六九地號二筆土地，及
其上同地段第九四二建號即門牌號碼苗栗市○○里○鄰○○路八二一號建物，於民國
八十六年十月二十四日以苗栗縣苗栗地政事務所苗栗地所字第一一七六○號所設定本
金最高限額新臺幣壹佰伍拾萬元之抵押權登記，予以塗銷。
訴訟費用由被告負擔。
    事      實
甲、原告方面：
一、聲明：請求判決如主文所示。
二、陳述：
（一）兩造於民國八十六年十月十一日訂立經銷合約書，經銷被告帝輝企業股份有限
      公司（以下簡稱帝輝公司）之飲料貨品，原告並提供其所有坐落苗栗市○○段
      第七四八之五及七四八之六九地號二筆土地，及其上同地段第九四二建號（即
      門牌號碼苗栗市○○里○鄰○○路八二一號建物），設定新臺幣（下同）一百
      五十萬元本金最高限額抵押權予被告，以作為擔保。然因被告未依約定履行契
      約，原告於八十八年十月十一日去函通知被告終止契約，惟被告竟起訴要求原
      告給付貨款，此業經臺灣高等法院高雄分院民事判決確定，判令雙方為對待給
      付。
（二）然原告依上開判決備妥貨款，去函請求被告給付飲料貨品，詎料被告拒不給付
      ，且現在給付已無意義，原告便主張將貨品依市價折價金錢計算，併押金及原
      本被告應依契約招待原告二個名額出國旅遊折價金錢，去函向被告主張互負金
      錢債務抵銷，並請求被告塗銷抵押權登記，惟被告迄未履行。
（三）原告對被告已不負債務，經銷合約業已終止，原告對被告將來亦不產生債務，
      且設定之本金最高限額抵押權未定存續期間，其性質類似民法第七百五十四條
      第一項之保證契約，類推適用同條項規定，抵押權人固得隨時通知債權人終止
      契約，原告自得請求被告塗銷抵押權登記。
（四）原告曾多次要求被告處理，被告都不處理，且原告在存證信函中曾表示被告如
      果不交付貨品，就要塗銷抵押權登記，即有解除契約的意思。原告並當庭再次
      表示現在就要解除契約之意思。解除契約以後，兩造間的經銷合約就完全終止
      ，而無任何應受擔保的債權債務，被告就有義務依經銷合約書第七條第一款末
      段的記載，要將抵押權的設定塗銷。
（五）被告雖辯稱：本合約涉訟，雙方合意以臺灣高雄地方法院為管轄法院，惟民事
      訴訟法第十條規定不動產涉訟者，得由不動產所在地之法院管轄；民事訴訟法
      第二十六條亦規定，關於合意管轄，於本法定有專屬管轄之訴訟，不適用之。
      而本案之不動產坐落於苗栗縣，故鈞院有管轄權。
三、證據：提出經銷合約書、抵押權設定契約書、土地及建物登記簿謄本、苗栗郵局
    存證信函、臺灣高等法院高雄分院九十年度上易字第一○號判決各乙份、苗栗府
    前郵局第四五、二一八號存證信函二份（以上均影本）為證。
乙、被告方面：
一、聲明：原告之訴駁回。
二、陳述：
（一）訴訟程序：
      兩造於八十六年十月十一日訂立經銷合約書，系爭最高限額抵押權乃依據經銷
      合約書第七條辦理設定。另依經銷合約書第八條第六款，本約未定事項概依民
      法之規定，又如因本合約涉訟，雙方合意以臺灣高雄地方法院為管轄法院，從
      而本件訴訟自應向臺灣高雄地方法院起訴，始屬相當。
（二）事實上之爭執：
      被告對於原告上揭陳述第（二）、（三）項記載，予以否認。原告未曾至被告
      公司會算清償，仍欠被告貨款債務，難謂原告對於被告已不負債務，其請求塗
      銷抵押權登記，應無可取。
    理      由
一、按因不動產之物權或其分割或經界涉訟者，專屬不動產所在地之法院管轄，民事
    訴訟法第十條第一項定有明文。本件原告請求塗銷抵押權之系爭房地坐落於苗栗
    市，據此本院自有管轄權，合先敘明。
二、被告未於言詞辯論期日到場，核無民事訴訟法第三百八十六條各款所列情形，爰
    依原告之聲請，由其一造辯論而為判決。
三、本件原告主張：其為擔保二造間履行經銷合約書所發生之各種債務，乃於八十六
    年十月間，將其所有坐落於苗栗市○○段第七四八之五及第七四八之六九地號土
    地二筆暨其上建物，為被告設定一百五十萬元之本金最高限額抵押權作為擔保，
    然因被告未依約履行，原告去函通知被告終止契約，被告竟起訴要求原告給付貨
    款，並經臺灣高雄地方法院判決雙方應為對待給付確定。而原告依上開判決備妥
    貨款，去函請求被告給付飲料貨品，惟被告拒不給付，原告又去函向被告主張互
    負金錢債務抵銷，並請求被告塗銷抵押權登記，惟被告迄未履行等情，業據其提
    出與所述相符、被告不爭執其為真正之經銷合約書、抵押權設定契約書、土地及
    建物登記簿謄本、存證信函影本等件為證。被告雖抗辯原告未曾至被告公司會算
    清算，原告仍欠被告貨款債務云云，惟其並未就此事實具體加以舉證，自難加以
    以採信。
四、按債之關係消滅者，其債權之擔保及其他從屬之權利，亦同時消滅，民法第三百
    零七條定有明文。又抵押權為擔保物權，具從屬性，倘無所擔保之債權存在，抵
    押權即無由成立，自應許抵押人請求塗銷該抵押權之設定登記；另所謂最高限額
    之抵押契約，係指所有人提供抵押物，與債權人訂立在一定金額之限度內，擔保
    現在已發生及將來可能發生之債權之抵押權設定契約而言。此種抵押權所擔保之
    債權，除訂約時已發生之債權外，即將來發生之債權，在約定限額之範圍內，亦
    為抵押權效力所及。雖抵押權存續期間內已發生之債權，因清償或其他事由而減
    少或消滅，原訂立之抵押契約依然有效，嗣後在存續期間內陸續發生之債權，債
    權人仍得對抵押物行使權利。此種抵押契約如未定存續期間，其性質與民法第七
    百五十四條第一項所定就連續發生之債務為保證而未定有期間之保證契約相似，
    類推適用同條項規定，抵押人固得隨時通知債權人終止抵押契約，對於終止契約
    後發生之債務，不負擔保責任，最高法院著有八十四年臺上字第一六七號、六十
    六年臺上字第一○九七號判例意旨可資參照。查系爭最高限額抵押權並未定有存
    續期間，揆諸上開判例意旨，抵押人即原告即得隨時通知債權人即被告終止抵押
    契約，另原告曾於存證信函中，催告被告如不交付貨品，就要塗銷抵押權登記，
    即有解除契約之意思，且原告復於九十一年五月三日在本準備程序期日為解除契
    約之意思表示，經本院於九十一年六月十七日將該準備程序筆錄送達被告，有送
    達證書一件附卷可查，自應發生解除契約之效力。現兩造之經銷契約已完全終止
    ，而無任何應受擔保之債權債務存在，被告自應依經銷合約書之記載將抵押權之
    理由，應予准許。
五、據上論結，本件原告之訴為有理由，並依民事訴訟法第三百八十五條第一項前段
    、第七十八條，判決如主文。
中      華      民      國    九十二    年      九      月     三       日
                                  臺灣苗栗地方法院民事庭
                                            審判長法      官    黃佩韻
                                                  法      官    李麗萍
                                                  法      官    伍偉華
右正本證明與原本無異。
如對本判決上訴，應於判決送達後二十日內向本院提出上訴狀。
                                                  法院書記官    李惠雯
中      華      民      國    九十二    年      九      月     三       日


司法院資訊處製作；財團法人民間司法改革基金會備份。
